臺灣高等法院臺南分院刑事判決　　　　 96年度上易字第354號
上　訴　人　臺灣雲林地方法院檢察署檢察官
被　　　告　甲○
上列上訴人因被告侵占案件，不服臺灣雲林地方法院95年度易字
第228號中華民國96年4月30日第一審判決（聲請簡易處刑書：臺
灣雲林地方法院檢察署95年度偵字第394號），提起上訴，本院
判決如下：
    主  文
上訴駁回。
    理  由
一、公訴即聲請簡易處刑意旨略以：被告甲○於民國九十二年六
    月十日起邀集乙○○等二十五人為會員成立民間合會（下稱
    本案合會），由其擔任會首，不含會首共計三十二會，約定
    每會為新臺幣（下同）一萬元，於每月十日二十時開標，會
    期迄九十五年二月十日止。嗣於九十四年六月十日，該合會
    因故無法繼續進行，被告基於會首之身分，於合會無法繼續
    進行時，應連同自己及已得標會員應給付之各期會款，於每
    屆標會期日平均交付於未得標之會員，在未交付前，應保管
    會款，對其喪失、毀損，應負責任，詎被告因擔任其他合會
    之會首，且該其他合會亦因故無法進行後，致其財務狀況不
    佳，須現金週轉，於收取乙○○所參與合會之得標會員會款
    十六萬元後，竟於九十四年六月間某日起，在不詳地點，意
    圖為自己不法之所有，易持有為所有之意思，予以侵占挪用
    ，供清償其擔任其他合會會首之債務，因而認被告涉犯刑法
    第三百三十五條第一項侵占罪云云。
二、按犯罪事實應依證據認定之，無證據不得認定犯罪事實；又
    不能證明被告犯罪者，應諭知無罪之判決；刑事訴訟法第一
    百五十四條第二項、第三百零一條第一項分別定有明文。又
    所謂犯罪事實之證據，係指足以認定被告確有犯罪行為之積
    極證據而言，該項證據且須適合被告犯罪事實之認定，始得
    採為斷罪資料，有最高法院二十九年上字第三一０五號、五
    十三年台上字第二七五０號判例足資參照。復認定不利於被
    告之事實，須依積極證據，苟積極證據不足為不利於被告事
    實之認定時，即應為有利於被告之認定，更不必有何有利之
    證據。再事實之認定，應憑證據，如未能發現相當證據，或
    證據不足以證明，自不能以推測或擬制之方法，為裁判基礎
    ，最高法院三十年上字第八一六號、四十年台上字第八六號
    判例亦可參照。再刑事訴訟法第一百六十一條已於民國九十
    一年二月八日修正公布，其第一項規定：檢察官就被告犯罪
    事實，應負舉證責任，並指出證明之方法。因此，檢察官對
    於起訴之犯罪事實，應負提出證據及說服之實質舉證責任。
    倘其所提出之證據，不足為被告有罪之積極證明，或其指出
    證明之方法，無從說服法院以形成被告有罪之心證，基於無
    罪推定之原則，自應為被告無罪判決之諭知，最高法院九十
    二年台上字第一二八號著有判例可參。另按刑法上侵占罪之
    成立，以擅自處分自己持有之他人所有物，或易其持有為所
    有，而逕為所有人之行為，為其構成要件，其行為態樣雖各
    有不同，要必具有不法所有之意圖，方與本罪構成之要件相
    符（最高法院十九年度上字第一○五二號判例意旨參照）。
    且刑法上之侵占罪，須持有人變異其原來之持有意思而為不
    法所有之意思，始能成立，如僅將持有物延不交還或有其他
    原因致一時未能交還，既缺乏主觀要件，即難遽以該罪相繩
    。
三、本件公訴人認被告涉有上揭侵占罪嫌，無非以：證人即告訴
    人乙○○刑事告訴狀之告訴及所附債權讓與暨動產抵押契約
    書、繳款資料各一份、被告供認邀集合會，因故止會等為論
    據。訊據被告堅決否認侵占犯行，辯稱：於九十二年六月十
    日起邀集乙○○等二十五人為會員成立民間合會，由其擔任
    會首，不含會首共計三十二會，約定每會一萬元，於每月十
    日二十時開標，會期迄九十五年二月十日止。於九十四年六
    月十日，該合會無法繼續進行，基於會首身分，去向死會會
    員收取會款，每月交給活會會員一萬元，其他會員都願意接
    受，但乙○○不接受，致尚欠乙○○十六萬元，但乙○○要
    求其給付二十四萬元，其沒有辦法接受，無侵占等語。
四、經查：
  (一)程序方面：
    被告對檢察官所舉書面供述證據，於審判程序同意作為證據
    ，本院審酌該等書面陳述作成時之情況，認為適當，依刑事
    訴訟法第一百五十九條之五第一項之規定，認有證據能力，
    合先敘明。
  (二)實體方面：
    (1)按「民事，法律所未規定者，依習慣；無習慣者，依法理
      。」「稱合會者，謂由會首邀集二人以上為會員，互約交
      付會款及標取合會金之契約。其僅由會首與會員為約定者
      ，亦成立合會。前項合會金，係指會首及會員應交付之全
      部會款。會款得為金錢或其他代替物。」「首期合會金不
      經投標，由會首取得，其餘各期由得標會員取得。」「會
      員應於每期標會後三日內交付會款。會首應於前項期限內
      ，代得標會員收取會款，連同自己之會款，於期滿之翌日
      前交付得標會員。逾期未收取之會款，會首應代為給付。
      會首依前項規定收取會款，在未交付得標會員前，對其喪
      失、毀損，應負責任。但因可歸責於得標會員之事由致喪
      失、毀損者，不在此限。會首依第二項規定代為給付後，
      得請求未給付之會員附加利息償還之。」「因會首破產、
      逃匿或有其他事由致合會不能繼續進行時，會首及已得標
      會員應給付之各期會款，應於每屆標會期日平均交付於未
      得標之會員。但另有約定者，依其約定。會首就已得標會
      員依前項規定應給付之各期會款，負連帶責任。會首或已
      得標會員依第一項規定應平均交付於未得標會員之會款遲
      延給付，其遲付之數額已達兩期之總額時，該未得標會員
      得請求其給付全部會款。第一項情形，得由未得標之會員
      共同推選一人或數人處理相關事宜。」民法第一條、第七
      百零九條之一、第七百零九條之五、第七百零九條之七、
      第七百零九條之九亦分別定有明文。依上開民法規定，合
      會進行中，除首期合會金為會首所有之外，其餘合會金由
      得標會員取得，係得標會員所有之物，會首依法應代為收
      取會款交付與得標會員，在交付得標會員前，有保管會款
      之責。然合會因故停會，無法繼續標會後，關於已得標會
      員（下稱死會會員）及會首應繳交若干會款與活會會員及
      如何繳交等問題，民法設有第七百零九條之九之特別規定
      ，自應優先於同法第七百零九條之七適用。依民法第七百
      零九條之九規定，除另有約定者外，合會停會後，會首及
      死會會員應給付之各期會款，應於每屆標會期日平均交付
      於未得標之會員（下稱活會會員），會首就已得標會員依
      前項規定應給付之各期會款，負連帶責任；而會首及死會
      會員給付會款與活會會員事宜，得由活會會員共推一人或
      數人處理。從而，合會停會後，除會員間及會首另有約定
      外，會首僅須於每屆標會期日，將應給付之各期會款，平
      均給付與活會會員，並就死會會員應給付之各期會款負連
      帶責任。至向會首及死會會員收取會款，則係由活會會員
      間共推一人或數人代為處理。故依民法之規定，在無特別
      約定之情況下，會首在法律上並無代為處理合會停會後會
      款之權限及責任，與民法第七百零九條之七第二項之規定
      ，會首於每期標會後三日內，代得標會員收取會款，使會
      首基於法律上之原因持有得標會員得標會款之情形不同。
    (2)被告於九十二年六月十日起邀集告訴人乙○○等二十五人
      為會員成立本案合會，由其擔任會首，不含會首共計三十
      二會，約定每會為一萬元，採內標制，於每月十日二十時
      開標，會期迄九十五年二月十日止，嗣於九十四年五月間
      ，因會首即被告遭二名會員倒會，其另邀集之二萬元合會
      亦遭三名會員倒會，經濟陷入困境，本案合會無法繼續進
      行，被告遂於九十四年六月十日停止合會，停會前，活會
      會員乙○○已繳交二十四期會款共計約十四餘萬元等情，
      業據證人乙○○、洪鄉（死會會員）、吳秋瑩（活會會
      員）於原審證述明確，核與被告之供述相符，並有本案合
      會會員名單一份附卷可參，堪認定為真實。而被告於停會
      後，繼續向洪鄉（參與二會）、黃繡玲（參與二會）、
      張宏廣及志明等六會死會會員（以下稱洪鄉等六會死
      會會員）收取剩餘九期會款，每人每月收取一萬元，收取
      九月，共計五十四萬元，再轉交與活會會員謝春樹（參與
      三會）、曹美琴及林慶芳（下稱謝春樹等五會活會會員）
      ，並同意吳秋瑩、陳秋瑛（參與二會）逕自向死會會員賴
      能催、黃大山收取剩餘九期會款，共計十八萬元，然被告
      未給付任何會款與乙○○等情，亦據被告坦白承認，並有
      證人乙○○、洪鄉、吳秋瑩於原審之證述可以佐證，亦
      堪信為真。
    (3)關於本案合會會首即被告與其他死會會員於停會後依民法
      應給付與活會會員乙○○之合會款項應如何處理，證人乙
      ○○於原審證稱：被告在九十四年五月份說要終止這個會
      ，我跟他說會停掉之後，依據民法之規定，會首不能再收
      會款，要給我們這些活會會員去收錢；被告要我同意讓他
      繼續跟死會會員收錢，他總共要給我十六萬元，每個月交
      付一萬元，剩下的他看看是否有錢再給我，我不願意接受
      ，我要他將所有會員資料給我，我希望會員間共推一人出
      來收錢，我怕被告向死會會員收錢之後會占為己有所以我
      不同意由被告去收錢，我沒有委託被告去代收會款。被告
      於原審亦供稱：停會之後，我和乙○○以外之其他活會會
      員都達成和解，由我去向死會會員收錢，再交付給活會會
      員每人每月一萬元，共計十六萬元，但乙○○不同意，我
      要給乙○○錢，他也不收。依證人乙○○之證述及被告之
      供述可知，乙○○知悉民法規定停會後，會首已無代收會
      款之權利與責任，乙○○亦因和解金額及給付方式無法與
      被告達成合致，拒絕由被告代向死會會員收取會款。故乙
      ○○與被告之間，關於停會後會款之收取及交付，並無特
      別約定存在，亦即乙○○並未委託被告向死會會員代收會
      款，被告與乙○○就會款收取一事，未存在信賴或委託關
      係。被告雖為本案合會會首，於停會後，並無法律或契約
      上之原因，代乙○○向死會會員收取會款，被告於合會無
      法繼續進行後，僅須於每屆標會期日，將應給付之各期會
      款，平均給付與乙○○及其他活會會員，並就死會會員應
      給付之各期會款對乙○○負連帶責任，而無代乙○○向死
      會會員收取會款之義務。被告縱仍繼續向八會死會會員收
      取會款，對乙○○而言，自非基於法律上或契約上之原因
      持有會款。
    (4)乙○○於原審時雖證稱：我實際上繳了二十四會，應該有
      二十四個死會，扣除死亡及逃匿的二個會員，應該還有二
      十二個死會，被告在停會後可以向二十二個死會會員每會
      每月收取一萬元會款，但卻沒有交付給活會會員，錢應該
      是被被告挪用了。然被告於停會後僅向洪鄉等六會死會
      會員每會每月收取一萬元之會款，共收取五十四萬元，並
      同意吳秋瑩、陳秋瑛（參與二會）逕自向死會會員賴能催
      、黃大山收取剩餘九期會款，共計十八萬元；死會會員中
      ，楊東揚繳交六、七期會款後即逃匿，劉瓊英亦已死亡等
      情，業據被告於偵訊時供述明確。公訴人亦未提出其他證
      據，證明被告於停會後，除洪鄉等六會死會會員及賴能
      催、黃大山、楊東揚、劉瓊英並被告自己等死會會員以外
      ，繼續向其餘十三會死會會員收取會款，自難認被告於停
      會後，可向全部死會會員收取會款，用以支付活會會員。
      從而，乙○○以此指摘被告侵占會款，自失所據。
    (5)被告原雖欲代乙○○、吳秋瑩、陳秋瑛（參與二會）及謝
      春樹等五會活會會員，向洪鄉等六會死會會員及賴能催
      、黃大山等死會會員，每人每月收取一萬元，再轉交與乙
      ○○等九會活會會員，於九十四年六月停會後向洪鄉等
      六會死會會員收取第一期會款後，被告曾提出一萬元欲給
      付乙○○，然乙○○拒絕收受等情，亦為被告偵訊及原審
      供述明確，核與證人乙○○於原審審理時之證述相符。是
      被告原基於代乙○○等九會活會會員向死會會員收取會款
      之意思，於停會後向部分死會會員收取第一期會款後，確
      實提出一萬元會款欲給付與乙○○，然乙○○因不同意被
      告提出之和解方案而拒絕收受，並明確表示不同意被告代
      其向死會會員收取會款，自難認被告最終未將收取之停會
      後第一期會款交與乙○○，即有為自己或第三人不法所有
      之意圖。至被告於停會後第二個月繼續向洪鄉等六會死
      會會員每人每月收取一萬元，再轉交與謝春樹等五會活會
      會員，並同意吳秋瑩、陳秋瑛（參與二會）逕向死會會員
      賴能催、黃大山收取剩餘之會款，此係基於被告與洪鄉
      等六會死會會員、賴能催、黃大山及活會會員吳秋瑩、陳
      秋瑛、謝春樹、曹美琴、林慶芳等人之約定所為，其等之
      約定雖未經乙○○之同意，對乙○○不生效力。則被告與
      乙○○之間仍無法律或契約上之關係，被告未將所收得之
      會款交付乙○○，仍與侵占罪之構成要件有間。且依現有
      之證據，實難認被告於乙○○明白表示拒絕由其代收會款
      之情況下，主觀上仍有為乙○○代收會款之意思，故其向
      洪鄉等六會死會會員收取之會款，即非乙○○所有。再
      者，被告所收取之死會會員會款，亦如數給付與前揭謝春
      樹等活會會員，難認被告有何不法所有之意圖。
    (6)檢察官另提出被告涉嫌違反動產擔保交易法案件之刑事告
      訴狀、債權讓與暨動產抵押契約書、繳款資料，及被告於
      檢察官面前之供述筆錄等證據，證明被告於停會後仍繼續
      繳交車款與貸款銀行，卻未給付會款與乙○○，顯係將會
      款挪作他用，侵占入己。然如前所述，本案合會停會後，
      乙○○與被告並未約定由被告向死會會員代收所餘會款，
      被告依法或契約約定並無代乙○○向死會會員收取會款之
      義務。被告向洪鄉等六會死會會員收取會款，並同意活
      會會員吳秋瑩、陳秋瑛向死會會員賴能催、黃大山收取剩
      餘會款之行為，在乙○○明確拒絕被告代收之情況下，被
      告主觀上有無代乙○○收取會款之意思，即有疑問。故被
      告向洪鄉等六會死會會員收取之會款，應非直接歸屬於
      乙○○所有，乙○○依法僅得於每屆標會期日向被告請求
      平均給付會款與乙○○及其他活會會員，並得要求被告與
      其他死會會員負連帶給付之責。又被告於九十二年十二月
      九日，以動產擔保附條件買賣方式，向和潤企業股份有限
      公司（下稱和潤公司）購買車號Ｂ九─五七九六號自小客
      車一部，約定分期付款本金為三十萬元，分三十六期給付
      ，一期給付九千九百六十四元，總價三十五萬八千七百零
      四元，並約定價金付清前，僅得先占有該車，該車所有權
      仍屬於和潤公司所有，有債權讓與暨動產抵押契約書一份
      附卷可參。是被告於九十四年六月十日停會後對和潤公司
      亦負有清償借款之債務。再者，本案合會會員楊東揚繳交
      六、七期會款後即逃匿，劉瓊英亦已死亡，被告就本案合
      會除應繳納自己參與之二會會款外，尚須負擔楊東揚及劉
      瓊英應繳納之會款；而被告另邀集之二萬元合會部分，亦
      有三會死會會員倒會，被告每期除應繳納自己參與之二會
      會款外，尚須負擔三會死會會員應繳納之會款，故被告於
      原審審理時供稱其於本案合會停會時，已陷入經濟困境等
      語，尚非虛妄。然乙○○對被告之會款請求權，僅為一般
      債權，並無優先受償之權利，被告自得依其自由意志，於
      眾多債權人中，選擇清償之對象及數額，尚難僅憑被告選
      擇向和潤公司清償車貸，即認被告有侵占乙○○所有會款
      。
    (7)依上所述，被告與乙○○間就死會會員會款之收取，並無
      委託或信賴關係存在，被告在法律或契約上並無代乙○○
      向死會會員收取會款之義務或權限，被告於合會停會後，
      仍向洪鄉等六會死會會員收取會款，並同意活會會員吳
      秋瑩、陳秋瑛向死會會員賴能催、黃大山收取剩餘會款，
      並非基於法律或契約上之原因持有乙○○所有之會款。且
      被告於停會後向洪鄉等六會死會會員收取第一期會款後
      ，確實有將收取之一萬元會款交與乙○○之意思，然為乙
      ○○所拒絕，故被告雖未將收取之會款交與乙○○，主觀
      上亦無為自己不法所有之意圖，自與侵占罪之構成要件有
      間。
五、綜上各情，本件依公訴意旨所據積極證據所為之證明並未達
    到於通常之人均不致有所懷疑，而得確信其為真實之程度，
    故不能遽為被告有罪之判斷。此外，復查無其他積極證據可
    資認定認被告涉有侵占犯行，自應諭知被告無罪。原審為被
    告無罪之判決，認事用法，自無違誤。檢察官上訴意旨稱原
    判決認定事實及適用法律違誤，指摘原判決不當，為無理由
    ，應予駁回。
據上論結，應依刑事訴訟法第三百六十八條，判決如主文。
本案經檢察官王碧霞到庭執行職務。
中　　華　　民　　國　　96　　年　　8 　　月　　9 　　日
                  刑事第三庭    審判長法　官 陳義仲
                                      法　官 蔡勝雄
                                      法　官 蘇清水
以上正本證明與原本無異。
不得上訴。
　　　　　　　　　　　　　　　　　　　書記官 陳嘉琍
中　　華　　民　　國　　96　　年　　8 　　月　　9 　　日
